ACORDAO-COMPLETO-2406437

ACÓRDÃO 7623/2020 ATA 23/2020 - PRIMEIRA CÂMARA

VISTOS, relatados e discutidos estes autos de recurso de reconsideração interposto por Clodomir de Oliveira dos Santos contra o Acórdão 1036/2018-TCU-Primeira Câmara, retificado, por inexatidão material, pelo Acórdão 2569/2018-TCU-Primeira Câmara;
ACORDAM os Ministros do Tribunal de Contas da União, reunidos em sessão da Primeira Câmara, ante as razões expostas pelo Relator, em:
9.1. conhecer e dar provimento parcial ao recurso de reconsideração;
9.2. reformar o Acórdão 1036/2018-TCU-Primeira Câmara - considerando a retificação promovida por meio do Acórdão 2569/2018-TCU-Primeira Câmara, para:
9.2.1. com fundamento nos arts. 1º, inciso I, 16, inciso III, alíneas "a", "b" e "c", da Lei 8.443/92, julgar irregulares as contas de Onacy Vieira Carneiro, condenando-o ao pagamento das quantias a seguir elencadas, com a fixação do prazo de quinze dias, a contar da notificação, para comprovar, perante o Tribunal (art. 214, inciso III, alínea "a", do Regimento Interno/TCU) , o recolhimento da dívida aos cofres da Fundação Nacional de Saúde (Funasa) , atualizada monetariamente e acrescida dos juros de mora, calculados a partir das respectivas datas, até a data do efetivo recolhimento, na forma prevista na legislação em vigor:
	Data
	Valor (R$) 

	12/12/2008
	64.000,00

	11/6/2010
	29.500,00

9.2.2. aplicar ao Sr. Onacy Vieira Carneiro a multa prevista no art. 57 da Lei 8.443/1992 c/c o art. 267 do Regimento Interno/TCU, no valor de R$ 20.000,00 (vinte  mil reais) , fixando o prazo de quinze dias, a contar da notificação, para comprovar, perante o Tribunal (art. 214, inciso III, alínea "a", do Regimento Interno/TCU) , o recolhimento da dívida ao Tesouro Nacional, atualizada monetariamente desde a data deste acórdão até a data do efetivo recolhimento, se for paga após o vencimento, na forma da legislação em vigor;
9.2.3. com fundamento nos arts. 1º, inciso I, 16, inciso III, alíneas "a", "b" e "c", da Lei 8.443/92, julgar irregulares as contas de Clodomir de Oliveira dos Santos, condenando-o ao pagamento das quantias a seguir elencadas, com a fixação do prazo de quinze dias, a contar da notificação, para comprovar, perante o Tribunal (art. 214, inciso III, alínea "a", do Regimento Interno/TCU) , o recolhimento da dívida aos cofres da Fundação Nacional de Saúde (Funasa) , atualizada monetariamente e acrescida dos juros de mora, calculados a partir das respectivas datas, até a data do efetivo recolhimento, na forma prevista na legislação em vigor, abatendo-se do valor do débito eventual saldo devolvido pelo Banco do Brasil S/A:
	Data
	Valor (R$) 

	11/6/2010
	66.500,00

9.2.4. aplicar a Clodomir de Oliveira dos Santos a multa prevista no art. 57 da Lei 8.443/1992 c/c o art. 267 do Regimento Interno/TCU, no valor de R$ 12.000,00 (doze mil reais) , fixando o prazo de quinze dias, a contar da notificação, para comprovar, perante o Tribunal (art. 214, inciso III, alínea "a", do Regimento Interno/TCU) , o recolhimento da dívida ao Tesouro Nacional, atualizada monetariamente desde a data deste acórdão até a data do efetivo recolhimento, se for paga após o vencimento, na forma da legislação em vigor;
9.2.5. com fundamento no art. 28, inciso II, da Lei 8.443/1992, autorizar, desde logo, a cobrança judicial das dívidas, caso não atendida a notificação;
9.3. determinar ao Banco do Brasil S/A que promova, no prazo de 30 (trinta) dias, a restituição, aos cofres da Fundação Nacional de Saúde (Funasa) , de todo o saldo que porventura exista na Conta Corrente 14.842, da Agência 4323 (conta específica vinculada ao Convênio 1.081/2007 - Siafi 628641, em nome da Prefeitura Municipal de Raposa/MA) , inclusive valores em investimentos/poupança, informando ao Tribunal o valor transferido quando do cumprimento dessa medida, bem como remetendo o extrato de movimentação da conta relativo a todo o período em que ela esteve aberta.
9.4. dar ciência deste acórdão ao recorrente, a Onacy Vieira Carneiro, ao Banco do Brasil S/A, à Fundação Nacional de Saúde, à Prefeitura de Raposa/MA e à Procuradoria da República no Estado do Maranhão.

Recurso de reconsideração interposto por Clodomir de Oliveira dos Santos contra o Acórdão 1.036/2018-TCU-1ª Câmara, que julgou suas contas irregulares, condenando-o em débito em multa em razão da omissão de recursos transferidos ao município de Raposa/MA pelo Fundo Nacional de Saúde.

Primeira Câmara

Município de Raposa - MA.

3. Interessados/Responsáveis/Recorrentes:
3.1. Interessado: Fundação Nacional de Saúde (26.989.350/0001-16).
3.2. Responsáveis: Clodomir de Oliveira dos Santos (XXX.048.773-XX); Onacy Vieira Carneiro (XXX.492.803-XX).
3.3. Recorrente: Clodomir de Oliveira dos Santos (XXX.048.773-XX).

13.1. Ministros presentes: Walton Alencar Rodrigues (Presidente), Benjamin Zymler, Bruno Dantas (Relator) e Vital do Rêgo.
13.2. Ministros-Substitutos presentes: Augusto Sherman Cavalcanti, André Luís de Carvalho e Weder de Oliveira.

ACORDAO-COMPLETO-2434500

Acórdão 11577/2020 - Primeira Câmara

ACORDAO-COMPLETO-2440294

Acórdão 3998/2021 - Primeira Câmara

ONACY VIEIRA CARNEIRO

BRUNO DANTAS

Ministro Walton Alencar Rodrigues.

Inicio o relatório com a instrução elaborada pelo auditor da Secretaria de Recursos (peça 58) , que contou com a anuência do corpo dirigente da unidade (peça 59 e 60) :
"INTRODUÇÃO
1. Trata-se de recurso de reconsideração interposto por Clodomir de Oliveira dos Santos (peça 46) contra o Acórdão 1036/2018-TCU-Primeira Câmara (peça 18) , retificado, por inexatidão material, pelo Acórdão 2569/2018-TCU-Primeira Câmara (Peça 24) , de Relatoria do Exm. Ministro Walton Alencar Rodrigues.
1.1. A deliberação recorrida apresenta o seguinte teor:
'VISTOS, relatados e discutidos estes autos referentes à tomada de contas especial instaurada pela Fundação Nacional de Saúde em desfavor dos ex-prefeitos do Município de Raposa/MA, Onacy Vieira Carneio (gestões 2005-2008 e 2009-2012) e Clodomir de Oliveira dos Santos (gestão 2013-2016) , em razão da omissão no dever de prestar contas do Convênio 1081/2007 (Siafi 628641) , cujo objeto foi implementar 'Melhorias sanitárias domiciliares';
ACORDAM os Ministros do Tribunal de Contas da União, reunidos em sessão da 1ª Câmara, ante as razões expostas pelo Relator:
9.1. considerar revéis, nos termos do art. 12, § 3º, da Lei 8.443/1992, Onacy Vieira Carneiro e Clodomir de Oliveira;
9.2. com fundamento nos arts. 1º, inciso I, 16, inciso III, alíneas 'a' e 'c', da Lei 8.443/92 c/c os arts. 19 e 23, inciso III, da mesma Lei, e com arts. 1º, inciso I, 209, incisos I e III, 210 e 214, inciso III, do Regimento Interno/TCU, julgar irregulares as contas de Onacy Vieira Carneiro e de Clodomir de Oliveira, ex-prefeitos do Município de Raposa/MA, condenando-os, em regime de solidariedade, ao pagamento das quantias a seguir elencadas, com a fixação do prazo de quinze dias, a contar da notificação, para comprovar, perante o Tribunal (art. 214, inciso III, alínea 'a', do Regimento Interno) , o recolhimento das dívidas ao Fundo Nacional de Saúde (FNS) , atualizadas monetariamente e acrescida dos juros de mora, calculados a partir das respectivas datas, até a data do efetivo recolhimento, na forma prevista na legislação em vigor:
	Data
	Valor (R$) 

	10/12/2008
	64.000,00

	7/6/2010
	96.000,00

9.3. aplicar a Onacy Vieira Carneiro e a Clodomir de Oliveira a multa individual prevista no art. 57 da Lei 8.443/1992 c/c o art. 267 do Regimento Interno/TCU, no valor de R$ 150.000,00 (cento e cinquenta mil reais) , fixando o prazo de quinze dias, a contar da notificação, para comprovar, perante o Tribunal (art. 214, inciso III, alínea 'a', do Regimento Interno/TCU) , o recolhimento das dívidas ao Tesouro Nacional, atualizadas monetariamente desde a data deste acórdão até a data do efetivo recolhimento, se for paga após o vencimento, na forma da legislação em vigor;
9.4. com fundamento no art. 28, inciso II, da Lei 8.443/1992, autorizar, desde logo, a cobrança judicial das dívidas, caso não atendida a notificação;
9.5. encaminhar cópia desta deliberação à Fundação Nacional de Saúde e ao Município de Raposa - MA;
9.6. encaminhar cópia desta deliberação à Procuradoria da República no Estado do Maranhão, nos termos do art. 209, § 7º, do Regimento Interno do TCU, para adoção das medidas cabíveis.'
HISTÓRICO
2. Cuidam os autos de TCE instaurada pela Fundação Nacional de Saúde (Funasa) em desfavor do Sr. Onacy Vieira Carneio (gestões 2005-2008 e 2009-2012) e do Sr. Clodomir de Oliveira dos Santos (gestão 2013-1016) , na condição de ex-Prefeitos Municipais de Raposa/MA, em razão da omissão no dever de prestar contas do Convênio 1081/2007, de 31/12/2007, tendo por objeto implementar 'Melhorias sanitárias domiciliares' (peça 1, p. 53-75) , celebrado com a referida Prefeitura, com vigência estipulada para o período de 31/12/2007 a 3/3/2015.
3. Os recursos previstos para implementação do objeto do referido Convênio foram orçados no valor total de R$ 330.794,00 (peça 1, p. 65-67) , com a seguinte composição: R$ 10.794,00 de contrapartida da Convenente e R$ 320.000,00 à conta do Concedente, liberados no período de 10/12/2008 a 7/6/2010 (peça 1, p. 345) . O prazo para prestação do Convênio em lide expirou em 2/5/2015 (peça 1, p. 315) , na gestão do prefeito sucessor ao Sr. Onacy Vieira Carneiro, o Sr. Clodomir de Oliveira dos Santos.
4. Por meio do Acórdão 1036/2018-TCU-Primeira Câmara (peça 18) , foram julgadas irregulares as contas dos Srs. Onacy Vieira Carneio (gestões 2005-2008 e 2009-2012) e Clodomir de Oliveira dos Santos (gestão 2013-1016) . Os ex-prefeitos também foram condenados em débito, nos termos do item 9.2 acima descrito, sendo-lhe também aplicada a multa individual do art. 57 da Lei 8.443, de 1992, no valor de R$ 150.000,00.
5. Examina-se, nesta oportunidade, o recurso de reconsideração interposto por Clodomir de Oliveira dos Santos (peça 46) contra o citado julgado.
EXAME DE ADMISSIBILIDADE 
6. O recurso preenche os requisitos de admissibilidade, conforme exigência do art. 33 da Lei 8.443/1992 (Lei Orgânica do TCU) . Refere-se, ainda, a responsável legitimado e meio recursal adequado para impugnar o Acórdão 1036/2018-TCU-Primeira Câmara (peça 18) .
7. Dessa forma, ratificam-se as propostas de conhecimento do recurso, com efeito suspensivo, formuladas nos exames de peças 49-50, acolhidas pelo Relator, Exm. Ministro Bruno Dantas, conforme Despacho de peça 53.
EXAME DE MÉRITO
8. Delimitação do recurso
9. No recurso trazido (peça 46) , será necessário verificar, em síntese, se:
10. Em preliminar
a) houve prejuízo processual ante a ausência de citação para apresentação de defesa e notificação para sessão de julgamento.
11. No mérito
a) houve responsabilidade do prefeito sucessor, tendo em vista que o mesmo tomou medidas para responsabilizar o ex-gestor responsável (Súmula TCU 230) .
12. DA PRELIMINAR
13.  Do prejuízo processual ante a ausência de citação para apresentação de defesa e notificação para sessão de julgamento;
14. Em sua defesa (peça 46, p. 3-5) , alegando inobservância ao princípio do contraditório e da ampla defesa, o recorrente sustenta que:
a) não foi intimado para apresentar qualquer defesa acerca dos presentes autos, sendo intimado apenas após o julgamento, que foi considerado revel; e
b) também não foi comunicado previamente acerca da sessão de julgamento, impossibilitando eventual sustentação oral.
15. Nesses termos, pede a nulidade do julgamento.
16. Análise
17. Segundo registrado no voto do Ministro-Relator, os responsáveis foram citados e, embora tomando ciência dos expedientes, não compareceram aos autos, sendo considerado revéis, nos termos do art. 12, § 3º, da Lei 8.443/1992. A questão pode ser elucidada com pontuação realizada na instrução de mérito (peça 14) :
'7. Consoante delegação de competência do Exmo Sr. Ministro-Relator e subdelegação do Secretário da Secex/CE, foi promovida a citação dos senhores Onacy Vieira Carneio (CPF XXX.492.803-XX) e do Sr. Clodomir de Oliveira dos Santos (CPF XXX.048.773-XX) , mediante os Ofícios 2739/2016 (peça 10; de 16/11/2016) e 2738/2016 (peça 8; de 16/11/2016) . 
8. Embora os Ofícios não tenham sido recebidos de próprio punho pelos responsáveis (AR´s constam nas peças 12 e 13) , consoante Resolução TCU nº 170, de 30/6/2004, consideram-se entregues as comunicações realizadas por carta registrada, com aviso de recebimento, com o retorno do aviso de recebimento, entregue comprovadamente nos endereços dos destinatários (cf. peças 4 e 5) . Dessa forma, tem-se como válida as citações realizadas.'
18. Portanto, a citação feita ao Sr. Clodomir de Oliveira dos Santos foi considerada válida, pois foi entregue em seu endereço oficial. Sobre a questão, vale rememorar que a jurisprudência desta Corte de Contas entende que a comunicação não precisa ser entregue pessoalmente ao destinatário, conforme enunciados extraídos da jurisprudência selecionada:
'Para a validade da citação, não é necessário que a comunicação processual seja pessoalmente entregue ao destinatário, bastando que o ofício com o aviso de recebimento dos Correios (AR) seja recebido no endereço do responsável, obtido em fonte de dados oficial, a exemplo da base da Receita Federal. (Acórdão 316/2018-TCU-Plenário, relator Ministro Vital do Rêgo) 
No processo de controle externo, não há a obrigatoriedade de citação pessoal do responsável, mas apenas de entrega do ofício citatório no endereço do destinatário obtido em fonte de dados oficial, a exemplo da base da Receita Federal. (Acórdão 5419/2017-TCU-Segunda Câmara, relator Ministro Augusto Nardes) 
Compete ao responsável manter atualizada a informação sobre seu domicílio na base da Receita Federal. Aquele que deixa de fazê-lo não pode alegar nulidade da comunicação processual por desatualização do endereço constante em base oficial. (Acórdão 2016/2017-TCU-Segunda Câmara, relator Ministro Vital do Rêgo) 
As comunicações processuais realizadas pelo TCU não exigem entrega pessoal ao destinatário, bastando que o Aviso de Recebimento (AR) seja recebido no endereço da parte constante da base de dados da Receita Federal. (Acórdão 1008/2016-TCU-Plenário, relator Ministro André de Carvalho) 
A utilização do endereço constante na base de dados da Receita Federal é válida para fins de citação. Compete ao responsável manter seu domicílio atualizado perante os órgãos públicos. (Acórdão 3254/2015-TCU-Primeira Câmara, relator Benjamin Zymler) 
É válida a citação feita mediante carta registrada, com aviso de recebimento que comprove a entrega no endereço do destinatário. Para validade da comunicação processual não é necessário que o aviso de recebimento seja assinado pelo próprio destinatário. (Acórdão 3254/2015-TCU-Primeira Câmara, relator Benjamin Zymler) 
O comparecimento espontâneo do procurador aos autos sana qualquer defeito na notificação do recorrente. (Acórdão 6503/2012-TCU-Primeira Câmara, relator Ministro Marcos Bemquerer) '
19. Relativamente à falta de notificação prévia ao julgamento do processo, impossibilitando eventual sustentação oral, cabe rememorar que o recorrente foi revel, ou seja, não apresentou alegações de defesa e tampouco constituiu procurador para fins de comunicação, tendo o processo prosseguido, nos termos do art. 12, § 3º, da Lei 8.443/1992.
20. Ademais, o exercício do direito a sustentação oral depende de prévio requerimento dirigido ao Presidente do respectivo colegiado. Isto é, não há previsão legal que exija notificação pessoal sobre o interesse, o deferimento de pedido de sustentação oral nem sobre a data de inclusão do processo na pauta de julgamento. É dever do interessado acompanhar a pauta de julgamento publicada no Diário Oficial da União para, se assim quiser, requerer ao Presidente do TCU, sustentação oral, que deverá ser levada a efeito por ele ou por seu procurador. Nesses termos há diversos julgados (enunciados extraídos da jurisprudência selecionada) :
'Cabe ao interessado acompanhar a pauta de julgamento publicada no Diário Oficial da União para, se assim quiser, requerer ao Presidente do TCU, até quatro horas antes da sessão, sustentação oral, que deverá ser levada a efeito por ele ou por seu procurador. (Acórdão 356/2014-TCU-Plenário, relator Ministro Raimundo Carreiro) 
Não há necessidade de notificação pessoal sobre o deferimento de pedido de sustentação oral nem sobre a data de inclusão do processo na pauta de julgamento. (Acórdão 5300/2013-TCU-Segunda Câmara, relator Ministro André de Carvalho) 
A publicação de pauta sem a observação de sustentação oral e o nome de quem a fará, quando conste deferimento do pedido nos respectivos autos, configura cerceamento de defesa, impondo a nulidade do acórdão. (Acórdão 6464/2010-TCU-Segunda Câmara, relator Ministro Raimundo Carreiro) 
O exercício do direito a sustentação oral está condicionado à prévia apresentação de requerimento dirigido ao Presidente do respectivo colegiado. (Acórdão 398/2008-TCU-Segunda Câmara, relator Ministro Aroldo Cedraz) '
21. Portanto, a preliminar de cerceamento de defesa por ofensa ao contraditório e ampla defesa não merece prosperar.
22. DO MÉRITO
23. Da responsabilidade do prefeito sucessor, tendo em vista as medidas tomadas para responsabilizar do ex-gestor responsável (Súmula TCU 230) 
24. Em sua defesa (peça 46, 5-8) , alegando sua irresponsabilidade no débito referente ao Convênio 1081/2007, o recorrente pontua que:
a) os valores referentes ao débito foram utilizados nos anos de 2008 e 2010;
b) assumiu a prefeitura apenas em 1º/01/2013 (gestão 2013/2016) ;
c) tendo em vista que o ex-gestor não deixou nenhuma documentação relativa ao ajuste em questão, em observância à Súmula TCU 230, ajuizou Ação de Improbidade Administrativa e requereu a instauração de TCE e suspensão da inadimplência junto à concedente (Funasa) .
25. Em anexo, o recorrente apresenta cópia da Ação de Improbidade e Representação Criminal e Ofício (peça 46, p. 10-18) e do ofício encaminhado à Funasa requerendo a instauração de processo de Tomada de Contas Especial (peça 46, p. 24-26) .
26. Assim, requer a reforma do Acórdão 1036/2018-TCU-Primeira Câmara (peça 18) .
27. Análise
28. Sobre o tema, cabe ainda alguns esclarecimentos iniciais. Ao ex-prefeito Sr. Clodomir de Oliveira dos Santos (Gestão 2013/2016) , conforme a citação (peça 8) , foi atribuída a conduta de 'não comprovação da boa e regular aplicação dos recursos federais em razão da omissão no dever de prestar contas do Convênio 1081/2007 (Siafi 628641) , além de sua execução não ter atingido nenhum percentual de execução, visto que o Parecer Técnico Final registra que o percentual do objeto do convênio foi atingido em 0,00%'.
29. Não há nenhum documento comprobatório de despesa nos autos, tampouco extrato bancário da conta corrente do ajuste. Contudo, há o Ofício 74/2010, de 23/11/2010 (peça 1, p. 189) , que atesta pedido de prorrogação de prazo, por mais 360 dias, do Convênio 1081/2007, assinado pelo prefeito municipal à época, Sr. Onacy Vieira Carneiro. A presunção relativa é de que os recursos transferidos e recebidos em 2008 (R$ 64.000,00) e 2010 (R$ 96.000,00) na gestão de Onacy Vieira Carneio (gestões 2005-2008 e 2009-2012) já tinham ou estavam sendo utilizados. Dito de outra forma, presume-se que Clodomir de Oliveira dos Santos, que assumiu a prefeitura em 2013, não geriu os recursos repassados em 2008 e 2010. 
30. Em paralelo, o prefeito sucessor e recorrente nesta oportunidade apresenta as medidas legais tomadas visando ao resguardo do patrimônio público, isto é, o requerimento de instauração de TCE (peça 46, p. 24-26) e o ajuizamento de ação de improbidade administrativa (peça 46, p. 10-18) .
31. Segundo a Súmula TCU 230: 'Compete ao prefeito sucessor apresentar as contas referentes aos recursos federais recebidos por seu antecessor, quando este não o tiver feito ou, na impossibilidade de fazê-lo, adotar as medidas legais visando ao resguardo do patrimônio público com a instauração da competente Tomada de Contas Especial, sob pena de co-responsabilidade.'.
32. Importante ressaltar que há entendimento desta Corte de Contas no sentido de que o Enunciado n. 230 da súmula de jurisprudência do TCU só deve ser aplicado quando, apesar de os recursos terem sido transferidos e aplicados na gestão do prefeito antecessor, o prazo para apresentação da prestação de contas encerrar-se na gestão do sucessor Acórdãos 4.397/2009, 5.299/2010 e 688/2011 da 1ª Câmara e 2.344/2008 e 331/2010 da 2ª Câmara) .
33. Considerando que o gestor sucessor agiu em prol da municipalidade, isto é, tomou as medidas legais exigidas a fim de resguardar o patrimônio público, especialmente à relacionada com a possível recuperação dos valores impugnados, por meio de comunicação com a concedente, inclusive no mesmo ano de vencimento da prestação de contas (2015) e antes de ser citado (2016) , entende-se por não atribuir o débito solidário ao prefeito sucessor que não geriu os recurso do Convênio, bem como por considerar suas contas julgadas regulares, face a impossibilidade de prestação de contas e a prestação de informações e tomada de medidas legais em alternativa, nos termos do Acórdão 1514/2015-TCU-Primeira Câmara, Ministro Bruno Dantas, do Acórdão 6402/2015-. TCU-2 Câmara, Ministra Ana Arraes e do Acórdão 2850/2018-TCU-Segunda Câmara, Ministro João Augusto Ribeiro Nardes.
34. Diante do exposto, propõe-se o provimento das razões recursais apresentadas.
CONCLUSÃO
35. Em face da análise das razões recursais apresentadas, concluiu-se que:
a) a preliminar de cerceamento de defesa por ofensa ao contraditório e ampla defesa não merece prosperar, haja vista o responsável ter sido considerado validamente citado, bem como não haver solicitação prévia e nem dever legal de lhe comunicar acerca da sessão de julgamento;
b) tendo em vista a não gerencia dos recursos do Convênio e a adoção das medidas legais exigidas em tempo proporcional ao prazo de prestação de contas e antes de ser citado, especialmente a atinente à recuperação dos valores impugnados, não há débito solidário, tampouco irregularidade por omissão na prestação de contas, que foi justificada alternativamente junto ao concedente.
PROPOSTA DE ENCAMINHAMENTO
36. Ante o exposto, submetem-se os autos à consideração superior, propondo-se, com fundamento nos arts. 32, I, e 33 da Lei 8.443/1992:
I - conhecer do recurso de reconsideração interposto pelo Sr. Clodomir de Oliveira dos Santos contra o Acórdão 1036/2018-TCU-Primeira Câmara, e, no mérito, dar-lhe provimento;
II - dar ciência da deliberação ao recorrente, ao órgão concedente dos recursos e à Procuradoria da República no Estado do Maranhão [cf. item 9.6 do acórdão recorrido]."
O MPTCU, por sua vez, emitiu parecer, nos seguintes termos (peça 61) :
"9. O Ministério Público concorda com as conclusões da Serur, mas discorda do encaminhamento indicado no corpo da instrução à peça 58, no sentido de que não teria ocorrido nenhuma falha na conduta do recorrente, o que daria condições, na visão da unidade técnica, de alterar o julgamento original, pela irregularidade de suas contas, para regular.
10. No exame do recurso, deve ser avaliado se as ponderações constantes da peça recursal permitem seu provimento, na forma sugerida pela Serur, com relação aos dois focos de irregularidade que culminaram no julgamento desta TCE, na forma que constou do Acórdão 1036/2018-TCU-Primeira Câmara.
11. Quanto à omissão no dever de prestar contas, a deliberação recorrida imputou tal conduta tanto ao recorrente quanto a Onacy Vieira Carneiro, não obstante a omissão ter se configurado em 3/5/2015, dia seguinte ao prazo final para que as contas do Convênio 1081/2007 fossem apresentadas à Funasa (peça 1, p. 307) . Na data grifada, encontrava-se à frente da municipalidade Clodomir de Oliveira dos Santos, o que conduz à conclusão que não poderia ter constado como fundamento da condenação de Onacy Vieira Carneiro a alínea 'a' do inciso III do art. 16 da Lei 8.443/1992 (vide redação original do subitem 9.2 do Acórdão 1036/2018-TCU-Primeira Câmara) .
12. Em vista da conclusão apontada ao final do parágrafo precedente e do efeito expansivo subjetivo do recurso, será proposta a devida correção no novo acórdão que vier a substituir, a partir do provimento do recurso de reconsideração, a deliberação recorrida.
13. No que tange à não comprovação da regular aplicação dos recursos do Convênio 1081/2007 na execução das melhorias sanitárias domiciliares, há que se concordar com a Serur de que, ante a ausência, nestes autos, do extrato bancário da conta específica do ajuste, prevalece a presunção de que os recursos foram sacados/despendidos na gestão de Onacy Vieira Carneiro. Logo, não há elementos que indiquem que o recorrente foi responsável pela realização de gastos, a partir de 2013, quando assumiu a prefeitura municipal de Raposa, à custa de recursos do referido convênio.
14. Considerando, ainda, que foram adotadas por Clodomir de Oliveira dos Santos as providências previstas na Súmula TCU 230, não há motivos para que lhe seja imputado débito nestes autos, conforme constou do Acórdão 1036/2018-TCU-Primeira Câmara.
15. Não obstante ser possível afastar o caráter irregular na conduta de Clodomir de Oliveira dos Santos, juízo originalmente efetuado pelo TCU, há que se levar em conta que esse ex-prefeito não promoveu tempestivamente as medidas previstas na Súmula TCU 230, ou seja, tão logo assumiu a gestão do Município de Raposa, em 1º/1/2013.
16. Os elementos acostados ao recurso de reconsideração, não obstante atestarem que o recorrente tomou providências para resguardar o erário, mostram que somente em outubro de 2015, ou seja, quase três anos após assumir a prefeitura municipal, é que Clodomir de Oliveira dos Santos comunicou a situação de impossibilidade de prestar contas dos recursos do Convênio 1081/2007 à Funasa (peça 46, p. 24-25) , bem como representou ao Procurador-Geral de Justiça do Estado do Maranhão (peça 46, p. 19-22) e propôs ação judicial em face de seu antecessor (peça 46, p. 11-18) .
17. Verifica-se, portanto, grande morosidade do recorrente em adotar providências que poderiam ter evitado, inclusive, que figurasse como um dos responsáveis na fase interna da TCE e, em seguida, no processo autuado na Corte de Contas. Desse modo, não é possível atestar a plena regularidade de sua conduta, na forma defendida pela Serur, sendo mais aderente ao quadro verificado nesta TCE o reconhecimento da existência de impropriedade na conduta de Clodomir de Oliveira dos Santos, o que motiva a proposta adiante apresentada de que, oportunamente, a partir do julgamento e provimento parcial do recurso de reconsideração, suas contas sejam alteradas de irregulares para regulares com ressalva, dando-lhe quitação.
18. Por fim, considerando a proposta de que seja excluída, da futura redação do Acórdão 1036/2018-TCU-Primeira Câmara, a menção à alínea 'a' do inciso III do art. 16 da Lei 8.443/1992, como fundamento do julgamento pela irregularidade das contas de Onacy Vieira Carneiro, e, ainda, que não mais haverá solidariedade na imputação das parcelas de débito, o Parquet de Contas sugere que cópia da deliberação que vier a apreciar o recurso de reconsideração seja enviada a esse ex-prefeito.
19. Diante do exposto, este membro do Ministério Público de Contas da União manifesta sua concordância parcial com a proposta da Serur e, em consequência, sugere o seguinte encaminhamento para o recurso sob exame:
a) conhecer do recurso de reconsideração interposto por Clodomir de Oliveira dos Santos contra o Acórdão 1036/2018-TCU-Primeira Câmara para, no mérito, dar-lhe provimento parcial;
b) reformar o Acórdão 1036/2018-TCU-Primeira Câmara - considerando a retificação promovida por meio do Acórdão 2569/2018-TCU-Primeira Câmara -, a fim de lhe conferir a seguinte nova redação:
9.1. considerar revéis, nos termos do art. 12, § 3º, da Lei 8.443/1992, os Srs. Onacy Vieira Carneiro e Clodomir de Oliveira dos Santos;
9.2. com fundamento nos arts. 1º, inciso I, 16, inciso II, e 18 da Lei 8.443/1992, julgar regulares com ressalva as contas de Clodomir de Oliveira dos Santos, dando-lhe quitação;
9.3. com fundamento nos arts. 1º, inciso I, 16, inciso III, alínea 'c', da Lei 8.443/92 c/c os arts. 19 e 23, inciso III, dessa lei, e com os arts. 1º, inciso I, 209, inciso III, 210 e 214, inciso III, do Regimento Interno/TCU, julgar irregulares as contas de Onacy Vieira Carneiro, condenando-o ao pagamento das quantias a seguir elencadas, com a fixação do prazo de quinze dias, a contar da notificação, para comprovar, perante o Tribunal (art. 214, inciso III, alínea 'a', do Regimento Interno/TCU) , o recolhimento da dívida aos cofres da Fundação Nacional de Saúde (Funasa) , atualizada monetariamente e acrescida dos juros de mora, calculados a partir das respectivas datas, até a data do efetivo recolhimento, na forma prevista na legislação em vigor:
	Data
	Valor (R$) 

	10/12/2008
	64.000,00

	7/6/2010
	96.000,00

9.4. aplicar a Onacy Vieira Carneiro a multa prevista no art. 57 da Lei 8.443/1992 c/c o art. 267 do Regimento Interno/TCU, no valor de R$ 150.000,00 (cento e cinquenta mil reais) , fixando o prazo de quinze dias, a contar da notificação, para comprovar, perante o Tribunal (art. 214, inciso III, alínea 'a', do Regimento Interno/TCU) , o recolhimento da dívida ao Tesouro Nacional, atualizada monetariamente desde a data deste acórdão até a data do efetivo recolhimento, se for paga após o vencimento, na forma da legislação em vigor;
9.5. com fundamento no art. 28, inciso II, da Lei 8.443/1992, autorizar, desde logo, a cobrança judicial das dívidas, caso não atendida a notificação;
9.6. encaminhar cópia desta deliberação à Fundação Nacional de Saúde e ao Município de Raposa/MA;
9.7. enviar cópia desta deliberação à Procuradoria da República no Estado do Maranhão, nos termos do art. 16, § 3º, da Lei 8.443/1992 c/c o art. 209, § 7º, do Regimento Interno/TCU, para adoção das medidas cabíveis.
c) dar ciência do acórdão que vier a apreciar o recurso de reconsideração ao recorrente, a Onacy Vieira Carneiro, à Funasa e à Procuradoria da República no Estado do Maranhão."
3. 	Ao examinar o feito, entendi que não havia evidências suficientes de que o recorrente não havia gerido os recursos do convênio em relevo, ao menos parcialmente, uma vez que não se encontrava juntado aos autos qualquer extrato da conta específica. 
4.	Assim, determinei, antes de submeter o processo a julgamento, que fosse realizada diligência junto ao Banco do Brasil, para obtenção dos extratos no período de vigência do convênio.
5.	Atendida a diligência, a unidade de controle externo emitiu parecer complementar, nos seguintes termos (peças 71) :
"Análise
14. Segundo os documentos encaminhados, os recursos recebidos por meio do Convênio 1.081/2007 foram retirados da conta corrente nas datas 12/02/2010 (integralmente) e 04/02/2011 (parcialmente) , conforme tabela abaixo:
	Recursos
	OB
	Data transferência
	Retirada

	R$ 64.000,00
	2008OB910127
	10/12/2008 (peça 62) 
	12/02/2010 (peça 67, p. 15) 

	R$ 96.000,00
	2010OB805426
	07/06/2010 (peça 63) 
	04/02/2011- parcial (peça 67, p. 27) 

15. A última data do histórico da referida conta corrente remete a data 31/03/2015, constando o saldo de R$ 84.809,92 (peça 68, p. 6) . Ressalta-se que, durante todo o período de 02/2011 a 03/2015 os recursos permaneceram na conta aplicação, sem movimentação.
16. Assim, é possível inferir que o gestor sucessor sequer teve conhecimento ou acesso a conta específica em questão, haja vista a ausência de movimentação durante sua gestão (pelo menos até 03/2015) , bem como a adoção das medidas cabíveis em prol da municipalidade, isto é, requerimento de instauração de TCE (peça 46, p. 24-26) e o ajuizamento de ação de improbidade administrativa (peça 46, p. 10-18) .
17. Complementarmente, considerando as novas informações colhidas, será proposta determinação sentido de que o Banco do Brasil promova a restituição aos cofres da Funasa de todo o saldo que, porventura, ainda se encontre na conta corrente 14.842, agência 4323. Nesse sentido:
'O TCU tem competência para determinar a instituição financeira oficial a devolução de saldo remanescente em conta corrente vinculada a convênio, não representando tal determinação afronta às regras de direito civil que regem o contrato de depósito. (Acórdão 3115/2018-TCU-Primeira Câmara, relator Ministro Augusto Sherman) 
O TCU tem competência para determinar a instituição financeira oficial a devolução de saldo remanescente em conta corrente vinculada a convênio, ainda que de titularidade de entidade privada, não representando, tal determinação, afronta às regras de direito civil que regem o contrato de depósito. (Acórdão 12453/2016-TCU-Segunda Câmara, relator Ministro Vital do Rêgo) '
18. Diante do exposto, reitera-se a proposta da instrução de mérito anterior (peça 58) .
CONCLUSÃO
19. Em face da análise realizada, concluiu-se que:
a) o prefeito sucessor não geriu os recursos recebidos no âmbito do Convênio 1.081/2007 (Siafi 628641) , pelo menos até 03/2015;
b) diante da informação de possível saldo na conta corrente específica do mencionado ajuste, é oportuna determinação no sentido de que o Banco do Brasil promova a restituição do saldo existente aos cofres da Funasa;
PROPOSTA DE ENCAMINHAMENTO
20. Ante o exposto, reiterando a proposta anterior (peça 58) e a complementando, submetem-se os autos à consideração superior, propondo-se, com fundamento nos arts. 32, I, e 33 da Lei 8.443/1992:
I - conhecer do recurso de reconsideração interposto pelo Sr. Clodomir de Oliveira dos Santos contra o Acórdão 1036/2018-TCU-Primeira Câmara, e, no mérito, dar-lhe provimento;
II - determinar ao Banco do Brasil S/A que promova, no prazo de 30 (trinta) dias, a restituição, aos cofres da Fundação Nacional de Saúde (Funasa) , de todo o saldo que, porventura, ainda se encontre na Conta Corrente 14.842, da Agência 4323 (conta específica vinculada ao Convênio 1.081/2007 - Siafi 628641, em nome da Prefeitura Municipal de Raposa/MA) , inclusive valores em investimentos/poupança, informando ao Tribunal o valor transferido quando do cumprimento dessa medida;
III - dar ciência da deliberação ao recorrente, ao órgão concedente dos recursos e à Procuradoria da República no Estado do Maranhão [cf. item 9.6 do acórdão recorrido]."
6.	Submetido o feito ao MPTCU, o órgão ratificou seu parecer anterior com o acréscimo da providência sugerida pela secretaria de controle externo.
	É o relatório.

8.1. Marcus Vinicius da Silva Santos (7.961/OAB-MA) e outros, representando Clodomir de Oliveira dos Santos.

Procurador Rodrigo Medeiros de Lima.

TOMADA DE CONTAS ESPECIAL. FUNASA. MUNICÍPIO DE RAPOSA/MA. IMPLEMENTAÇÃO DE MELHORIAS SANITÁRIAS DOMICILIARES (CONVÊNIO 1081/2007). OMISSÃO NO DEVER DE PRESTAR CONTAS. CITAÇÃO DO PREFEITO GESTOR E DO SEU SUCESSOR. REVELIA. CONTAS IRREGULARES. DÉBITO E MULTA. RECURSO DE RECONSIDERAÇÃO. CONHECIMENTO. CITAÇÃO VÁLIDA. INEXISTÊNCIA DE DEVER LEGAL DO TCU EM NOTIFICAR SOBRE A SESSÃO DE JULGAMENTO. COMPROVAÇÃO DE QUE PARTE DOS RECURSOS PERMANECEU NA CONTA DA PREFEITURA APÓS A TRANSIÇÃO DE GESTÃO. OBRIGAÇÃO DO PREFEITO SUCESSOR DE DEVOLVER O SALDO DE RECURSOS AOS COFRES PÚBLICOS. MANUTENÇÃO DA SUA RESPONSABILIDADE SOBRE PARTE DO DÉBITO. EXTENSÃO DOS EFEITOS DO RECURSO AO CO-RESPONSÁVEL. AJUSTES NOS VALORES DOS DÉBITOS E DA MULTA. DETERMINAÇÃO AO BANCO DO BRASIL PARA DEVOLUÇÃO DE EVENTUAL SALDO. CONHECIMENTO E PROVIMENTO PARCIAL.

TOMADA DE CONTAS ESPECIAL (TCE)

Secretaria de Recursos (Serur); Secretaria de Controle Externo de Tomada de Contas Especial (SecexTCE).

Trata-se de recurso de reconsideração interposto por Clodomir de Oliveira dos Santos, ex-prefeito do Município de Raposa/MA (gestão 2013-2016) , contra o Acórdão 1036/2018-TCU-Primeira Câmara, retificado, por inexatidão material, pelo Acórdão 2569/2018-TCU-Primeira Câmara.
O referido acórdão declarou a revelia de Onacy Vieira Carneiro, prefeito do Município de Raposa nas gestões 2005 a 2012, e do recorrente, prefeito sucessor, gestão 2013-2016, julgando suas contas irregulares, com fundamento nas alíneas "a" e "c" do inciso III do art. 16 da Lei 8.443/1992, e  condenando-os em débito e multa, em razão da omissão na prestação de contas.
Ao analisar o recurso, a Secretaria de Recursos do Tribunal (Serur) , preliminarmente, afastou a alegação de cerceamento de defesa, uma vez que o ofício de citação foi entregue no endereço cadastrado do recorrente, obedecendo ao disposto no inciso II do art. 4º da Resolução TCU 170/2004, e que não caberia falar em ausência de notificação da sessão de julgamento, diante da revelia do responsável, da ausência de procurador constituído nos autos e da publicação da sessão de julgamento no Diário Oficial da União.
No mérito, entendeu que os argumentos do recorrente deveriam ser acolhidos, pois tudo indicava que ele não havia gerido os recursos repassados e havia evidências de que ele tomara as medidas para o resguardo do patrimônio público. Assim, sugeriu o conhecimento do recurso e o seu provimento.
O Ministério Público junto ao TCU (MPTCU) , em parecer à peça 61, concordou parcialmente com a proposta, ajustando-a no sentido de que o recurso fosse parcialmente provido para julgar as contas do recorrente regulares com ressalva, diante da morosidade do agente em adotar as medidas cabíveis, dando-lhe quitação. O MPTCU sugeriu, ainda, que fosse enviada cópia do acórdão a ser proferido ao outro responsável, Onacy Vieira Carneiro, diante das alterações no julgado quanto à ausência de solidariedade e à modificação do fundamento legal da condenação, a qual passaria a fundar-se tão somente na alínea "c" do inciso III do art. 16 da Lei 8.443/1992, com a consequente exclusão da alínea "a" do mencionado dispositivo legal.
Antes de submeter o processo ao julgamento do mérito, determinei, por meio de despacho à peça 64, que fosse realizada diligência no Banco do Brasil, agência Calhau/MA (4323) , para obter o extrato da conta específica do convênio, a fim de ter certeza de que o recorrente não havia gerido qualquer recurso. 
Em resposta, o Banco do Brasil juntou os extratos às peças 65-68, os quais demonstram que a primeira parcela do convênio, creditada em 12/12/2008, no valor de R$ 64.000,00 (sessenta e quatro mil reais) , foi sacada integralmente na gestão de Onacy Vieira Carneiro, mas que, em relação a segunda parcela, creditada em 11/6/2010, no valor de R$ 96.000,00, uma parte foi utilizada na gestão de Onacy Carneiro, R$ 29.500,00, e a outra passou para a gestão do recorrente, em 1º/1/2013, no montante de R$ 66.500,00, desconsiderados os ganhos com aplicação financeira. Em 31/3/2015, última data demonstrada no extrato, o saldo da conta específica do convênio com aplicação financeira era de R$ 84.809,92 (peça 60, página 6) .
Em novo pronunciamento, a unidade instrutora manteve sua proposta, considerando ser possível "inferir que o gestor sucessor sequer teve conhecimento ou acesso a conta específica em questão, haja vista a ausência de movimentação durante sua gestão (pelo menos até 03/2015) , bem como a adoção das medidas cabíveis em prol da municipalidade, isto é, requerimento de instauração de TCE (peça 46, p. 24-26) e o ajuizamento de ação de improbidade administrativa (peça 46, p. 10-18) ".
Acrescentou que deveria ser determinado ao Banco do Brasil que promovesse a restituição aos cofres da Funasa de todo o saldo "que, porventura, ainda se encontrasse na conta corrente 14.842, agência 4323".
O MPTCU, em novo parecer (peça 73) , ratificou sua proposta anterior, acrescentando a providência sugerida pela unidade instrutora.
II
Acolho, parcialmente, as propostas acima alvitradas.
Concordo com a análise da Serur no que diz respeito à presença dos requisitos para o conhecimento do recurso e à ausência de prejuízo processual decorrente de vício de citação ou de notificação para sessão de julgamento, utilizando os seus fundamentos como minhas razões de decidir neste ponto.
No mérito, todavia, reputo que os extratos juntados pelo Banco do Brasil comprovam que parte dos recursos foram repassados para a gestão do recorrente, ou seja, permaneceram na conta do convênio, de titularidade da prefeitura, durante a gestão de Clodomir de Oliveira dos Santos, que se iniciou em 1º/1/2013.
Assim, era dever do recorrente devolver tais valores à Fundação Nacional de Saúde, conforme Cláusula Terceira, alínea "h" e subcláusula segunda do Termo de Convênio (peça 1, p. 63) e art. 7º, XI, da IN-STN 1/97, vigente à época. 
Ao tomar posse na titularidade do município, o recorrente assumiu os compromissos firmados em convênios em nome do ente público federal, ainda que tais instrumentos tenham sido assinados por gestores anteriores.
O recorrente foi, no mínimo, negligente ao não verificar se havia saldo a devolver na conta da prefeitura vinculada ao convênio ou a não se inteirar dos compromissos assumidos pelo município.
Ademais, pela ausência de extrato de toda movimentação da conta até o termo final da gestão de Clodomir de Oliveira dos Santos, que se deu em 31/12/2016, não se pode "inferir", como defende a unidade instrutora, que ele não tenha sacado o dinheiro durante a sua gestão.
Assim, o simples ato de o ex-gestor ter ingressado com ação judicial e administrativa contra o prefeito antecessor não o exime da responsabilidade sobre os recursos que foram geridos na sua gestão.
Em suma, os recursos em relevo foram geridos, em parte, por Onacy Vieira Carneiro e, em parte, por Clodomir de Oliveira dos Santos. Ambos tinham o dever de prestar contas de tais recursos e de administrá-los conforme a legislação, sendo certo que os fatos ora narrados apontam tanto para omissão, quanto para a prática de ato ilegítimo, fazendo incidir as alíneas "a", "b" e "c" do inciso III do art. 16 da Lei 8.443/1992. 
Dessa forma, as contas do recorrente devem continuar sendo julgadas irregulares, embora o débito deva ser ajustado para R$ 68.000,00, corrigido a partir de 11/6/2010, data de crédito da segunda parcela do convênio, diminuindo-se também a multa aplicada ao agente, que deve ser proporcional ao débito.
Outrossim, os efeitos deste recurso também se estendem a Onacy Vieira Carneiro, uma vez que os extratos juntados aos autos comprovam que ele não geriu parte dos recursos do convênio. Portanto, no que tange a este gestor, o débito também deve ser diminuído para R$ 64.000,00, corrigido a partir de 12/12/2008, e R$ 28.000,00, a partir de 11/6/2010, diminuindo-se também proporcionalmente o valor da multa.
Por fim, nada obsta que se faça determinação ao Banco do Brasil para que seja devolvido à Funasa eventual saldo que tenha permanecido na conta específica do convênio, abatendo-se tal montante do saldo devedor de Clodomir de Oliveira dos Santos.
Destaco que as contas de Clodomir de Oliveira dos Santos devem ser julgadas irregulares ainda que o Banco do Brasil devolva à Funasa todo o valor correspondente ao débito que lhe foi imputado, pois o fundamento pela irregularidade de suas contas é, sobretudo, o de ter descumprido a legislação pertinente quanto à gestão dos recursos.
Diante do exposto, voto por que o Tribunal acolha a minuta de acórdão que ora submeto à deliberação deste Colegiado.
TCU, Sala das Sessões Ministro Luciano Brandão Alves de Souza, em 14 de julho de 2020.
Ministro BRUNO DANTAS 
Relator